【裁判字號】    89,聲再,708
【裁判日期】    900612
【裁判案由】    聲請再審
【裁判全文】
臺灣高等法院刑事裁定                            八十九年度聲再字第七八號
    再審聲請人
    即受判決人  乙○○
    選任辯護人  黃鈺華
右列聲請人因違反貪污治罪條例等案件，對於本院八十六年度上更（二）字第八五二
號中華民國八十八年四月七日確定判決（臺灣基隆地方法院八十二年度訴字第一一一
號、臺灣基隆地方法院檢察署八十一年度偵字第三三三四、三三五五、三三七二號、
八十二年度偵字第五六四號），聲請再審，本院裁定如左：
    主  文
再審之聲請駁回。
    理  由
一、聲請意旨略稱：本案除Ｆ棟已拆除外，其餘六棟建物是否已屬「自動拆除」，得
    據以請求發給獎勵金，應依民國七十九年發布實施之「基隆市政府實施都市建設
    拆遷建築物等補償辦法」第八條予以認定，而依八十九年十二月七日（八九基府
    工管字第一０九三四０號函示該府自七十九年五月十一日以來所採之標準，均為
    拆遷戶將應拆除之門窗自行拆除，即視為自動拆遷，而發給自動拆除獎勵金，至
    於拆遷戶所有無牆壁及門窗之附屬棚架建物（如車棚等），因其內本無人、物在
    內，且無門窗可拆除，故均視為自動拆除，而發給自動拆除獎勵金。本案之六棟
    應拆除建物，Ｃ、Ｄ、Ｅ棟已將門窗拆除，合符合前述辦法及函文之標準，已視
    為自動拆除；Ａ、Ｂ、Ｇ三棟均為棚架建物，三棟皆完全無牆壁及門窗，且原本
    即無人、物在內，亦應視為自動拆除。是本案Ａ、Ｂ、Ｃ、Ｄ、Ｅ、Ｇ六棟建物
    均已自動拆除。然原審法院於本案審理時，雖有參酌述辦法第八條之規定，但審
    判時卻未注意基隆市政府對前述辦法第八條規定向來所採之一貫執法標準，仍逕
    認所謂拆除係指全部拆除之，完全未注意基隆市政府為鼓勵人民配合政府施政所
    採之標準，致造成認定事實有誤之情形。前開函文雖於本案實體判決確定後所發
    ，然該函文內容已明白指出係據七十九年發布之「基隆市政府實施都市建設拆遷
    建築物等補償辦法」作成，且係基隆市政府據前述辦法實施後，一貫所採之認定
    標準，並非係本案判決確定後，對前述辦法變更解釋之新見解，自屬「新証據」
    。另証人林朝穗於甲○○被訴行使偽造文書案件（台灣基隆地方法院八十九年訴
字第一二二號）亦到庭供稱Ａ棟為保養廠，一樓有一扇牆壁，但一、二樓均無窗
    戶，其內東西於Ｆ棟拆除後均搬至甲○○祥豐街之倉庫；Ｂ棟為塑膠棚架；Ｇ棟
    亦為棚架，但Ｂ、Ｇ二棟均無牆壁及門窗，且本無人、物在內；Ｃ、Ｄ、Ｅ棟門
    窗業已拆除。依其証述足可認定本案系爭六棟建物，已符合「視為自動拆遷」。
    是本案今日駕駛班之合夥人甲○○等人依前述「基隆市政府實施都市建設拆遷建
    築物等補償辦法」及基隆市政府（八九）基府工管字第一０九三四０號函文，自
    可合法受領獎勵金，此即與圖利罪之「不法利益」完全無涉，被告自無該當於圖
    利今日駕駛訓練班（下稱今日駕訓班）甲○○等人之圖利罪可言，而應受無罪判
    決之諭知。再者，聲請人於八十年五月廿一日在主辦單位建設局公用事業課課員
    李雄茂之會核單會核意見欄內簽註：「請用地單位查明原是否申請臨時建築許可
    後再依憑証發放」等語，惟主辦單位未依聲請人之會簽意見查明詳情即逕行核發
    「建築改良物拆除証明書」，而上開會簽意見係於判決當時已存在而審判時未經
    注意之証據，足資証明原確定判決認定之事實有誤。為此依刑事訴訟法第四百二
    十條第一項第六款規定聲請再審云云。
二、按刑事訴訟法第四百二十條第一項第六款固規定有罪之判決確定後，因發現確實
    之新証據，足認受有罪判決之人應受無罪、免訴、免刑或輕於原判決所認罪名之
    判決者，為受判決人之利益，得聲請再審。惟所謂新証據，係指該項證據，事實
    審法院於判決前因未經發見，不及調查斟酌，至其後始行發見者而言，若判決前
    業已存在於卷內之証據，且為受判決人於審理中所明知，自不該當之。且確實之
    新證據，固非以絕對不須經過調查程序為條件，然必須可認為確實足以動搖原確
    定判決，而為受判決人有利之判決者為限，若僅係他人於事後追述當時所見情形
    之空洞言詞，而顯然不足以推翻原確定判決所憑之證據者，即非該款所謂確實之
    新證據（最高法院二十八年度抗字第八號、三十三年度抗字第七十號、四十一年
    度台抗字第一號判例參照）。
三、查聲請人原係基隆市政府工務局建管課違建拆除組組長，其就應拆除之基隆市○
    ○路十五巷一五一號今日駕訓班在十五號公園（即碇內公園）內之建物（其內有
    Ａ、Ｂ、Ｃ、Ｄ、Ｅ、Ｆ、Ｇ七棟建物），於八十年五月十日與李雄茂會勘時，
    明知僅Ｆ棟拆除，其餘建物皆未拆除之情形，二人竟基於共同圖利今日駕訓班合
夥人及明知不實事實而登載於公務員職務上所掌之公文書之犯意聯絡，由李雄茂
    於「勘查紀錄」上之勘查結果欄記載：經現場勘查房屋及棚架等業已全部拆除，
    依照規定核發拆除証明，聲請人並於其上簽名，隨即由李雄茂於「建築改良物拆
    除查驗証明書」上，虛偽記載暖碇路十五巷一五一號建築物業已拆遷完竣，並載
    明全拆，聲請人並批註：建築物業主自動拆除屬實，請依規定發放獎勵金，並將
    該証明書發給今日駕訓班，使今日駕訓班合夥人得以領取除Ｆ棟外之其他房屋不
    實之自動拆除獎勵金共新台幣（下同）一百十四萬五千八百七十九元，因之對於
    主管事務間接圖利今日駕訓班合夥人，而經本院判處有期徒刑五年二月，並褫奪
    公權二年確定。聲請人雖謂系爭Ａ、Ｂ、Ｃ、Ｄ、Ｅ、Ｇ六棟建物均已符合自動
    拆除標準，並提出基隆市政府八十九年十二月七日（八九）基府工管字第一０九
    三四０號函及証人林朝穗於他案之証言，作為刑事訴訟法第四百二十條第一項第
    六款之「新証據」，且稱伊曾於八十年五月二十一日在李雄茂之會核單會核意見
    欄內簽註「請用地單位查明原是否申請臨時建築許可後再依憑証發放」，並主張
    此為判決當時已存在而審判時未經注意之証據云云。然查：
（一）查今日駕訓班合夥人之一甲○○供稱「在第二次勘查前，已將Ｆ棟全部拆除，
      並將Ｃ、Ｄ、Ｅ棟門窗拆除」等語（見八十一年偵字第三三七三號卷一第六十
      五頁反面），乃其於偵查中之供述。另Ａ、Ｂ、Ｇ棟建物性質亦早經勘測繪製
      現場圖附於偵查卷內，並經原審採為判決附表。而系爭六棟建物因未自動拆除
      ，經基隆市政府於八十一年四月十三日派員強制拆除Ｂ、Ｄ、Ｅ、Ｇ棟，Ａ、
      Ｃ棟則由甲○○書立切結書於八十一年六月卅日前由基隆市政府拆除，亦有基
      隆市政府八十一年四月九日八一基府建用字第二三九０八號函可稽（見八十一
      年偵字第三三七三號卷一第十七頁），並經李雄茂、蔡本傳於偵查中供述綦詳
      （見八十一年偵字第三三七三號卷一第十、十一、五九、六十頁）。是系爭建
      物是否符合自動拆除之標準，其証據早已存在於本案卷証之內。基隆市政府八
      十九年十二月七日（八九）基府工管字第一０九三四０號函固說明：「依來函
      所舉『基隆市政府實施都市計劃拆遷建築物補償辦法』第八條：『拆遷建築物
      之所有權人如在限期內自動拆除者，加發五成獎勵金，逾期未拆由本府代為拆
      除者，不予發給，其人、物搬離而由本府拆除者，視同自動拆遷。』查本府自
      民國七十九年五月十一日前述補償辦法實施以來所採之標準，均為拆遷戶將應
      拆除建物之門窗自行拆除，即視為自動拆遷，而發給自動拆除獎勵金，至於拆
      遷戶所有無牆壁及門窗之附屬棚架建物（如車棚等），因其內本無人、物在內
      ，且無門窗可拆除，故均視為自動拆除，而發給自動拆除獎勵金，此一處理方
      式係鼓勵拆遷戶配合政府施政。」惟此乃說明基隆市政府自動拆除獎勵金之核
      發標準，並非具體就系爭建物為異於原判決之認定，自非所謂之「新証據」。
      況被告於八十年五月間即任職基隆市政府工務局建管課違建拆除組組長，負責
      該課有關土地及建築改良物補償費及獎勵金查估之複審及現場查估業務，對基
      隆市政府核發自動拆除獎勵金之標準應知之甚詳，則系爭建物情形及前開函文
      內所示標準既為被告於審判中所明知，自不屬「新証據」。
（二）証人林朝穗雖於今日駕訓班甲○○所涉偽造文書一案中說明系爭六棟建物或經
      拆除門窗，或無門窗但已搬遷，或為棚架且無牆壁、門窗，惟其証述內容乃聲
      請人會勘現場之情形，與原判決之認定並無二致，顯不足以動搖原判決之認定
      ，揆諸前揭說明，自不符「新証據」之要件。
（三）退步言之，系爭建物之Ａ棟為加強磚造一、二樓建築，其一樓面積為六三．四
      五平方公尺，二樓面積為四四．八八平方公尺，並有雨庇面積一．九二平方公
      尺及鐵門九．三一平方公尺，此有卷附面積詳表可稽（見八十一年偵字第三三
      五五號卷第九頁），足見Ａ棟建物絕非單純之附屬棚架建物，自無前開函文之
      適用，聲請人仍有登載不實公文書而圖利今日駕訓班合夥人之事實。從而前開
      函文顯無從使聲請人因而受無罪或輕於原判決所認罪名之判決。
（四）又本案之癥結點在聲請人明知除Ｆ棟外，其餘六棟建物無拆除情事仍虛偽記載
      全部拆除，使今日駕訓班合夥人得據以領該六棟建物之自動拆除獎勵金。至聲
      請人於李雄茂之會核單簽註「請用地單位查明原是否申請臨時建築許可後再依
      憑証發放」之意見，及今日駕訓班曾就系爭土地申請臨時建築許可，乃今日駕
      訓班能否領取補償費之問題。原判決於理由內就聲請人知悉今日駕訓班曾申請
      建築許可，並將承辦人王文鈞對今日駕訓班被徵收之建物列冊補償予以核對層
      轉上級長官張建祥，應無圖利犯意一節，亦論述甚詳，並說明該部分因公訴人
      認與獎勵金部分有裁判上一罪關係，故不另為無罪諭知。是聲請人執此主張該
      會核單為原判決未經注意之証據，洵屬誤會。
四、綜上，本件並無刑事訴訟法第四百二十條第一項第六款之情形。聲請人據此提起
    再審，為無理由，應予駁回。
據上論斷，應依刑事訴訟法第四百三十四條，裁定如主文。
中      華      民      國    九十      年      六      月     十二     日
                                臺灣高等法院刑事第十三庭
                                    審判長法  官  蔡    燉
                                          法  官  李  春  地
                                          法  官  盧  彥  如
右正本證明與原本無異。
如不服本裁定應於收受送達後五日內向本院提出抗告書狀。
                                          書記官  何  閣  梅
中      華      民      國    九十      年      六      月     十三     日


司法院資訊處製作；財團法人民間司法改革基金會備份。
